【裁判字號】    89,易,2665
【裁判日期】    900314
【裁判案由】    詐欺等
【裁判全文】
臺灣臺北地方法院刑事判決                        八十九年度易字第二六六五號
    公  訴  人  臺灣臺北地方法院檢察署檢察官
    被      告  癸○○
    選      任  羅翠慧律師
    辯  護  人  李姝
    被      告  乙○○
    選任辯護人  趙國生律師
右列被告等因詐欺等案件，經檢察官提起公訴（八十九年度偵字第一九０五五號、第
二二一八五號），本院判決如左：
    主      文
癸○○共同意圖為自己不法之所有，以詐術使人將本人之物交付，處有期徒刑肆年；
又共同意圖為自己不法之所有，而侵占對於公益上所持有之物，處有期徒刑壹年陸月
；又共同連續意圖為自己不法之所有，而侵占對於公益上所持有之物，處有期徒刑壹
年拾月。應執行有期徒刑柒年。
何維祈共同意圖為自己不法之所有，以詐術使人將本人之物交付，處有期徒刑壹年。
    事      實
一、緣全球統一集團之總裁楊恭福、董事長楊恭惠兄弟二人於民國八十八年十一月二
    十六日，為台灣台北地方法院檢察署檢察官以其二人因有販賣未上市公司股票，
    而涉有刑法之常業詐欺罪嫌及違反證券交易法罪嫌向本院聲請羈押，經本院於同
    年月二十七日訊問楊恭福、楊恭惠二人後，認為其二人之犯罪嫌疑重大，且有羈
    押理由及羈押之必要性，於同日對其二人實施羈押，而因楊恭福、楊恭惠二人之
    祖父楊清昆於八十八年十月三十日死亡，早訂於八十八年十二月四日舉行告別式
    ，故楊恭福之妻己○○及楊恭福、楊恭惠二人之胞弟辛○○於楊恭福、楊恭惠二
    人為本院羈押後，為使楊恭福、楊恭惠二人能早日交保參加其祖父之告別式，以
    盡為人子孫之孝道，除由楊恭福、楊恭惠之姑姑楊秀麗於八十八年十一月三十日
    以上開理由具狀向本院聲請具保停止羈押外，己○○、辛○○乃多方打聽有無其
    他方法，得以使楊恭福、楊恭惠於八十八年十二月四日前交保。
二、癸○○為總統府前秘書室主任蘇志誠之胞弟，何維祈則與癸○○為認識多年之友
    人，另丙○○與何維祈二人則為就讀陸軍官校之同學，丙○○之妻李莊媚卿在全
    球統一集團任職協理。因丙○○需經常至全球統一集團辦公室接送其妻上下班，
    故對於該集團之總裁、董事長因涉案為本院羈押及辛○○為使其胞兄得以及早交
    保參加祖父之告別式等情乃知之甚詳。八十八年十一月下旬某日，何維祈與丙○○於閒聊中得知楊恭福、楊恭惠因案為本院羈押，丙○○乃順道提起表示既然何
    維祈與癸○○熟識，看能否請何維祈引薦癸○○與辛○○認識，以幫忙處理楊恭
    福、楊恭惠二人之交保事宜，得到何維祈之應允後，丙○○乃於八十八年十二月
    一日下午六時許帶何維祈至台北市大同區○○○路○段一之一號十二樓全球統一
    集團辦公室，由何維祈與辛○○、己○○等人直接商談如何讓楊恭福、楊恭惠早
    日交保，而因辛○○認為癸○○之胞兄蘇志誠當時為總統府高級官員，不僅職位
    崇高，且權傾一時，故辛○○、己○○均誤認為如能直接請癸○○幫忙，再由癸○○藉由其胞兄蘇志誠之身分地位當能使楊恭福、楊恭惠早日獲得交保，辛○○
    遂向何維祈表示得否引介癸○○與其認識，以處理前開交保事宜，何維祈表示原
    則上引介癸○○與其認識並無問題，且表示癸○○應有能力及管道得以順利處理
    前開交保事宜。嗣何維祈即與癸○○聯繫，表明辛○○之前開請求，癸○○表示
    沒問題，詎其二人竟基於意圖為自己不法所有之犯意聯絡，先由何維祈於八十八
    年十二月二日上午打電話向辛○○表示已和癸○○約定見面時間，同日下午六時
    許，何維祈前往全球統一集團辦公室，與辛○○、己○○、庚○○（己○○僱請
    之保全人員）一同驅車前往台北市中山區○○○路○段三巷一五號二樓癸○○所
    經營之瑞登國際開發股份有限公司（以下稱瑞登公司，檢察官於起訴書將瑞登公
    司之地址誤載為同巷一五一號，應予更正），在抵達癸○○之辦公室前，何維祈
    即向辛○○、己○○表示，因為全球統一集團所涉案件為社會囑目案件，如要請
    癸○○幫忙辦理交保，沒有上千萬元事情是辦不好的，何維祈並建議辛○○、己○○與癸○○見面後可以新台幣（以下同）一千五百萬元為代價與癸○○商談。
    待辛○○等一行人進入癸○○辦公室並說明來意後，癸○○乃向辛○○、己○○
    施以詐術佯稱：全球統一集團所使用之企業名稱得罪統一集團之高清愿，且因全
    球統一集團所投資之民眾日報，迭於該報發表支持總統候選人宋楚瑜之言論，不
    受執政黨（中國國民黨）之青睞，得罪黨政高層，故該集團係遭到政治迫害，方
    遭檢調單位積極偵辦，不過我已經向相關單位了解整個案情，有辦法讓楊恭福、
    楊恭惠二人在十二月四日前交保等語云云，致使辛○○、己○○二人信以為真而
    陷於錯誤，嗣癸○○與何維祈即走出辦公室外，待癸○○與何維祈再進入辦公室
    ，辛○○、己○○即向癸○○表示願意交付一千五百萬元予癸○○做為能讓楊恭
    福、楊恭惠二人早日交保之活動費用，癸○○即表示應允，同日辛○○等人結束
    與癸○○之商談返家途中，何維祈即向辛○○表示必須在翌日（即十二月三日）
    先交付前金七百五十萬元，且愈早將錢交付，楊恭福、楊恭惠二人能愈早交保，
    至於剩餘之七百五十萬元則待楊恭福、楊恭惠二人交保出來後再交付。八十八年
    十二月三日上午十時許，何維祈去電向辛○○表示謂癸○○已經向其通知交保之
    事沒有問題，要辛○○儘速準備七百五十萬元，己○○即由全球統一集團辦公室
    之保險箱中取出先前以為能幫楊恭福、楊恭惠辦理交保所準備之現金七百五十萬
    元，裝入手提旅行袋中，於同日下午二時許，由己○○僱請之司機湯清貴駕車搭
    載辛○○、己○○、何維祈及保全人員庚○○等人前往瑞登公司，癸○○並在該
    公司巷口親自引導汽車進入地下停車場，待車停妥後，辛○○、己○○等人即自
    汽車後行李廂中取出該裝有七百五十萬元現金之行李袋予癸○○，由蘇志任再囑
    由瑞登公司不知情之職員一名將該行李袋拿上至瑞登公司辦公室，同時癸○○並
    要辛○○等人儘快向法院提起自訴，使檢察官停止偵查，俾其能順利處理交保事
    宜，惟嗣經己○○、辛○○與律師團研議後，並未依癸○○之建議提起自訴。癸○○於取得該七百五十萬元得手後，隨即於同日下午將六百萬元現金交由瑞登公
    司不知情之副總經理丁○○，由丁○○依癸○○之指示命瑞登公司不知情之會計
    傅斐霞將其中三百萬元存入瑞登公司副總經理壬○○設於台北國際商業銀行營業
    部，惟實際上係由癸○○使用之第0000000000000之帳戶內，另外
    三百萬元則由丁○○依癸○○之指示借予不知情之吳得弘；至於剩餘之一百五十
    萬元，其中五十萬元由癸○○自己留存花用，另因何維祈於八十八年十二月二日
    辛○○等人與癸○○商談後，同日晚上即與癸○○在台北市○○○路○段總督西
    餐廳見面，何維祈向癸○○要求就此事需分得三百萬元之酬勞，癸○○表示僅能
    分予其二百萬元，且因辛○○等人只交付前金，故只能先給予一百萬元，乃由癸○○於八十八年十二月四日在瑞登公司內交付何維祈一百萬元。迄八十八年十二
    月六日，楊恭福、楊恭惠二人仍未獲得交保，辛○○遂請何維祈詢問癸○○究竟
    處理情形如何，癸○○佯稱已花費不少公關費向司法單位打點，故需等待一段時
    間才願將所剩餘之錢歸還為詞藉以拖延，嗣於八十九年一月三十一日本院以檢察
    官未具體敘明聲請對楊恭福、楊恭惠延長羈押之理由及已無羈押楊恭福、楊恭惠
    二人之必要，而將檢察官延長羈押之聲請駁回，並於八十九年一月二十五日諭令
    楊恭福、楊恭惠二人各以一百萬元、二百萬元交保停止羈押後，癸○○仍未將該
    七百五十萬元返還辛○○、己○○，辛○○、己○○遂於八十九年二月九日前往
    瑞登公司，惟遭癸○○以係因為己○○等人未配合提出自訴致交保不成而拒絕還
    款，辛○○、己○○方知受騙。
三、癸○○於八十八年四月間以推廣社區教育及普及化之教育為宗旨，籌辦設立公益
    性團體「財團法人台灣民眾發展研究文教基金會」（以下稱台灣文教基金會），
    乃先由其及其所實際負責經營之南極王國際企業股份有限公司（以下稱南極王公
    司）、福鹿壽國際企業股份有限公司（以下稱福鹿壽公司）暨以瑞登公司之員工
    丁○○、壬○○名義各捐助一百萬元（捐助人癸○○）、一百萬元（捐助人南極
    王公司）、五十萬元（捐助人福鹿壽公司）、三十萬元（捐助人丁○○）、四十
    萬元（捐助人壬○○），共三百二十萬元連同郭明秀捐助之一百八十萬元，合計
    五百萬元為該基金會之設立基金，除經主管機關台北市政府教育局（以下稱教育
    局）同意癸○○等設立該基金會外，並於八十八年六月二十三日向本院聲請為財
    團法人之登記。而台灣文教基金會之設立財產即前開由癸○○等共同捐助之五百
    萬元，依教育局之要求，應為基金定期存款，以便利用產生之孳息推展業務，癸○○等乃於八十八年六月二十八日於台北市中山區○○○路○段二八號之台北銀
    行南京東路分行（以下稱台北銀行）就該筆五百萬元成立一年期之定期存款，並
    取得定期存款之定存單；而因台灣文教基金會之會址設於癸○○所經營之瑞登公
    司內，且該基金會雖先後由自立報系副社長林森鴻、瑞登公司協理甲○○掛名擔
    任董事長，惟該基金會會務之執行仍由癸○○指示丁○○及基金會之執行長戊○○實際為之，從而台灣文教基金會之設立財產即前述五百萬元之定期存單，乃放
    置在瑞登公司之保險箱中，且癸○○為該公益性團體之實際負責人，故癸○○對
    於該五百萬元定期存單乃係因其為該公益性基金會之實際會務執行人，而因公益
    上之原因所持有之物。八十八年六月三十日（檢察官於起訴書誤載為同年月二十
    八日，應予更正），蘇志所負責之瑞登公司因無錢足夠發放員工之薪水及公司欠
    缺資金調度，經丁○○向癸○○報告後，癸○○竟基於意圖為自己不法所之犯意
    ，在未徵得台灣文教基金會董事會之決議及主管機關教育局之許可下，與丁○○
    （未據起訴，另行函送檢察官偵查）基於犯意聯絡及行為分擔，由癸○○指示丁○○將其因公益上原因所持有之物即台灣文教基金會之前開五百萬元定存單自瑞
    登公司保險箱中取出，變易持有為不法所有之意思，持向銀行辦理質押借款，以
    應付前開資金之需求。嗣丁○○即命瑞登公司不知情之會計張玉瑩持該張定存單
    前往台北銀行辦理質押借款，於借得四百五十萬元後，丁○○即於八十八年七月
    二日將其中之三百萬元存入瑞登公司設於台北銀行第000000000000
    號帳戶內，供瑞登公司發放員工薪水及軋支票使用，另一百二十萬元則存入壬○○設於台北國際商業銀行營業部前開帳戶內，另三十萬元則存入第一銀行城東分
    行南極王公司第00000000000號帳戶內，供作瑞登公司調度資金使用
    ，而癸○○至八十八年九月三日始將該質借之四百五十萬元歸還。八十九年八月
    五日，瑞登公司及癸○○所另負責經營之台灣全多利國際股份有限公司（以下稱
    全多利公司）又無錢足以因應員工薪水之發放，丁○○向癸○○報告後，癸○○
    乃與丁○○基於意圖為自己不法所有之概括犯意聯絡，將癸○○因公益原因所持
    有之台灣文教基金會到期解約之定存五百萬元，其中之一百七十一萬零五十七元
    ，變易持有為不法所有之意思，由丁○○將其中之一百二十九萬六千九百五十六
    元轉帳至瑞登公司前開帳戶，另存入全多利公司設於台北銀行第0000000
    00號帳戶內四十一萬三千一百零一元，至八十九年八月二十八日為應付主管機
    關每年對基金會財務之查核，方將基金補齊。癸○○復於八十九年八月三十一日
    ，因瑞登公司資金調度又現困難，乃又將其所持有之台灣文教基金會之八十九年
    八月二十八日至九十年八月二十八日一年期五百萬元定期存單變易持有為不法所
    有之意思，指示丁○○前往銀行辦理定存單質押借款，丁○○於持該張定存單在
    台北銀行質借得四百五十萬元後，即於同日將此四百五十萬元匯入壬○○前開設
    於台北國際商業銀行之帳戶中，供瑞登公司發放員工薪水及資金調度使用。
四、案經法務部調查局台北市調查處移送台灣台北地方法院檢察署檢察官偵查起訴。
    理      由
一、右揭事實一之部分，業據本院調閱本院八十八年度聲羈字第五０五號台灣台北地
    方法院檢察署檢察官聲請羈押楊恭福、楊恭惠案卷及八十八年度偵聲字第三六九
    號楊秀麗聲請交保案卷核閱無誤，有該二案卷（影印卷）外放可稽，並經證人辛○○於調查局調查時供述明確（八十九年度偵字第一九０五五號偵查卷第一頁反
    面調查筆錄參照），先予敘明。
二、右揭事實二之部分中，關於被告癸○○其為總統府前秘書室主任蘇志誠之胞弟乙
    節，為被告癸○○所不否認；另被告癸○○與被告何維祈二人為認識多年之友人
    ，亦均為被告癸○○、何維祈所是認；再被告何維祈之所以會與證人辛○○認識
    乙節，乃係因其就讀陸軍官校之同學丙○○所引介，則據證人丙○○於調查局調
    查及本院調查時供述在卷（八十九度偵字第一九０五五號偵查卷第九八頁至第一
    ０一頁調查筆錄及本院八十九年十二月二十七日訊問筆錄參照）。再此部分之事
    實中關於被告何維祈有於八十八年十二月一日在全球統一集團之辦公室內與證人
    辛○○、己○○等人認識，並因辛○○、己○○提及為使楊恭福、楊恭惠得以早
    日獲得交保，希被告何維祈代為引見被告癸○○，獲得被告何維祈同意部分，則
    據被告何維祈所是認，核與證人辛○○、己○○於調查局調查、檢察官偵查及於
    本院審理時就此部分所供述之情節相符。另證人辛○○、己○○有於八十八年十
    二月二日在被告癸○○前揭瑞登公司辦公室內，經被告何維祈之引薦而與被告癸○○見面部分，亦為被告癸○○、何維祈所不否認，核亦與證人辛○○、己○○
    於本件偵審中就此部分所供述之情節相符，另被告何維祈亦不否認有在八十八年
    十二月四日自被告癸○○處拿得一百萬元之現金，核與被告癸○○就此部分所為
    供述相符，惟訊據被告癸○○及何維祈均矢口否認有任何本院所認定之前開犯行
    ，被告癸○○辯稱：辛○○、己○○來找我是因為他們要委託我賣民眾日報，不
    是因為什麼全球統一集團交保的事來找我，全球統一集團之黨政軍特關係比我還
    要好，要處理交保，還用不到我，家兄因為身分地位敏感，我自己平日行事就非
    常小心低調，我不可能會答應幫他們去處理交保的事情。另外七百五十萬元是何
    維祈交給我，說是辛○○委託我幫他們找民眾日報買主之斡旋金，不是什麼活動
    費，後來因為辛○○它們沒有配合交出民眾日報買賣之相關資料，我才把這七百
    五十萬元沒收云云，至被告何維祈則辯稱：我只是幫辛○○他們介紹癸○○給他
    們認識，我也和辛○○等人說這是司法案件，處理起來可能沒那麼簡單，但我沒
    說一定可以辦好，那都是癸○○說的，至於我從癸○○那裡拿到的一百萬元，是
    因為我於八十三年、八十四年間介紹上大公司的陳俊發給癸○○認識，由癸○○
    協助陳俊發取得ＣＴ２之營運執照，癸○○欠我的仲介費之一部分，並不是辛○○等人所交付癸○○活動費之一部分云云，惟查：
  （一）證人辛○○、己○○二人如何因為認為被告癸○○之胞兄蘇志誠當時為總統
        府高級官員，職位崇高，權傾一時，故認為如能直接請被告癸○○幫忙，再
        由被告癸○○透過其胞兄蘇志誠之身分地位當能使楊恭福、楊恭惠早日獲得
        交保，被告癸○○並於八十八年十二月二日在其瑞登公司辦公室內與其二人
        商談時，向其二人表示：全球統一集團所使用之企業名稱得罪統一集團之高
        清愿，且因全球統一集團所投資之民眾日報，迭於該報發表支持總統候選人
        宋楚瑜之言論，不受執政黨（中國國民黨）之青睞，得罪黨政高層，故該集
        團係遭政治迫害，方遭檢調單位積極偵辦，不過我已經向相關單位了解整個
        案情，有辦法讓楊恭福、楊恭惠二人在十二月四日前交保等語，致使辛○○
        、己○○二人信以為真而陷於錯誤，而同意交付一千五百萬元予被告癸○○
        作為使楊恭福、楊恭惠早日獲得交保之活動費，並約定先交付前金七百五十
        萬元，剩餘之七百五十萬元則於楊恭福、楊恭惠二人交保後再行支付，嗣於
        八十八年十二月三日在瑞登公司地下室停車場將裝有七百五十萬元現金之手
        提袋交由被告癸○○，嗣楊恭福、楊恭惠二人仍未於十二月四日前獲得交保
        ，被告癸○○仍藉詞拖延不還款，並以係因己○○等人未配合提出自訴致交
        保不成而拒絕還款，其二人方知受騙等事實，已業據辛○○、己○○於調查
        局調查、檢察官偵查及於本院審理時一再指訴不移（上開偵查卷第一頁至第
        五頁調查筆錄、第十四頁至第十五頁調查筆錄、第一二七頁至一二九頁訊問
        筆錄、第一四五頁至第一四六頁調查筆錄、第二二八頁至第二三三頁訊問筆
        錄及本院九十年二月十四日審判筆錄參照），共同被告何維祈於本院調查時
        不僅對上情供述甚詳，並與證人辛○○、己○○所為供述內容大致相符（本
        院八十九年十二月二十七日訊問筆錄參照），被告癸○○僅空言否認未向辛○○、己○○等人為上開表示及未自辛○○、己○○等人處取得七百五十萬
元，尚難認為可採。又雖被告癸○○一再堅詞辯解之所以向辛○○等人取得
        七百五十萬元，乃是因為辛○○委託其尋找全球統一集團所投資民眾日報之
        買主所交付之斡旋金，惟此不僅為辛○○所一再否認，且衡諸一般交易常情
        ，辛○○果若真有委託被告癸○○尋找欲買下民眾日報之投資者，辛○○係
        屬將標的物出賣等著收錢之買方，其又何必捧著大筆金錢予被告癸○○充作
        斡旋金？被告癸○○此一辯解明顯違背一般經驗法則已可見於一斑，而證人
        辛○○、己○○於本院九十年二月十四日審理時，經本院及被告癸○○之辯
        護人對其行交互詰問之結果，並不能發現其於調查局調查及於檢察官偵查時
        所為供述有何不合理或違背常情之處，則本院綜合證人辛○○、己○○之證
        言及共同被告何維祈於本院調查時所為與證人辛○○、己○○就上開供述內
        容相符之供述已得有被告癸○○確有上開犯行之百分之百有罪心證，且被告
        癸○○所提出反證之證據方法均無法使本院對其前開犯行得有任何訴訟上合
        理之懷疑，而被告癸○○向證人辛○○拿得七百五十萬元後，係將其中六百
        萬元現金交由瑞登公司之副總經理丁○○，並由其指示丁○○將該六百萬元
        其中之三百萬元存入壬○○前開帳戶，另三百萬元則命丁○○借予吳得弘，
        五十萬元留做自己花用乙節，則業據丁○○於調查局供述明確（同上偵查卷
        第三七頁調查筆錄、第一四八頁反面調查筆錄），並有與其供述相符合記載
        上開七百五十萬元流向之帳冊影本一張、存款憑條一張在卷可稽（同上偵查
        卷第四十頁、第五九頁參照），另楊恭福、楊恭惠二人係為本院於八十九年
        一月三十一日以檢察官未具體敘明聲請對其二人延長羈押之理由及已無羈押
        楊恭福、楊恭惠二人之必要，而將檢察官延長羈押之聲請駁回，並於八十九
        年一月二十五日諭令楊恭福、楊恭惠二人各以一百萬元、二百萬元交保停止
        羈押，亦有本院前述偵聲字卷外放可稽，被告癸○○雖以前開情詞置辯尚難
        認為可採，本件事證明，被告癸○○此部分之犯行堪以認定。
  （二）證人辛○○、己○○迭於調查局調查、檢察官偵查及於本院審理時供稱被告
        何維祈曾向其表示被告癸○○有能力可讓其二個胞兄交保，被告何維祈並表
        示要請被告癸○○幫忙，以被告癸○○之層級沒有上千萬元事情辦不好，要
    進被告癸○○辦公室前，被告何維祈並提議以一千五百萬元先跟被告癸○○
        談看看，於其與被告癸○○第一次商談後，被告何維祈還與被告癸○○一起
        走到瑞登公司辦公室外，等他們走進辦公室後，被告蘇志誠就答應以一千五
        百萬元為代價幫其處理交保事宜，被告何維祈嗣並向其表示錢愈快交愈好，
        愈能讓楊恭福二人交保（前開筆錄參照），果若被告何維祈與被告癸○○未
        就本院所認定之此部分事實有犯意聯絡及行為分擔，何以被告何維祈要主動
        向辛○○表示請被告癸○○處理此次交保事宜沒有上千萬元辦不好，更主動
        提議要辛○○以一千五百萬元向被告癸○○提議，並於商談過程中與被告蘇
        志誠先走出辦公室外，並再進入辦公室後即由被告癸○○答應以一千五百萬
        元處理交保事宜，並更進而向辛○○表示愈早交錢楊恭福等二人會愈早交保
        ？是由證人辛○○、己○○上開供述以觀，在在均得徵被告何維祈就被告癸○○向辛○○、己○○施以詐術取得七百五十萬元乙節，有犯意之聯絡及行
        為之分擔。又雖被告何維祈辯稱其向被告癸○○所拿取之一百萬元係被告癸○○先前欠負其之仲介費云云，惟被告癸○○已否認有與被告何維祈有任何
        前述仲介費之約定，且被告何維祈對此又無法舉出或請本院調查得以證明其
        與被告癸○○有此一約定及被告癸○○有欠負其仲介費之證據，本院自難僅
        憑空言之辯解，而遽信其上開辯解為屬可信，而此若再觀諸被告何維祈迭於
        調查局調查時供認其引見辛○○、己○○與被告癸○○認識，並達成由辛○○給付被告癸○○一千五百萬元作為委託其處理前開交保事宜之活動費，其
        即向被告癸○○表示應給予其佣金酬勞三百萬元，惟被告癸○○表示僅能給
        予其二百萬元，且被告癸○○表示因辛○○只先給付前金七百五十萬元，故
        先給予其一百萬元（同上偵查卷第三二頁及第一七八頁調查筆錄參照），若
        被告何維祈與被告癸○○無犯意之聯絡及行為分擔，試問被告何維祈係以何
        立場向被告癸○○要求佣金作為酬勞？是被告何維祈雖以前開情詞置辯尚難
        認為可採，本件事證明，被告何維祈之犯行堪以認定。
三、右揭事實三之部分中關於被告癸○○有於前述時間捐助成立台灣文教基金會，該
    基金會設立之財產為五百萬元，且該基金會之會址設於其所經營之瑞登公司內，
    其並有分別於前述時間（即八十八年六月三十日、八十九年八月五日及八十九年
    八月三十一日），在未徵得台灣文教基金會董事會之決議及主管機關之許可下，
    指示丁○○將原先放置於瑞登公司內台灣文教基金會之五百萬元定期存單質押借
    款，並於借得款項後分別為前述運用等事實，固據被告癸○○於本院審理時不予
    否認（當日審判筆錄參照），核與本院所調閱本院登記處八十八年法登財字第五
    七號台灣文教基金會登記案卷所載情形相符，而此部分事實中關於被告癸○○分
    別於前述時間指示丁○○運用前述五百萬元各為前開用途部分，則與台北銀行於
    八十九年十二月二十日函覆本院所檢附之定存單、存提款資料相符（本院卷參照
    ），並經丁○○於調查局調查時供述在卷（前開偵查卷第三八頁至第三九頁調查
    筆錄參照），而丁○○於本院八十九年十二月二十七日調查時亦供稱台灣文教基
    金會該張五百萬元之定存單平日係放在瑞登公司內（當日訊問筆錄參照），惟被
    告癸○○矢口否認有任何本院所認定之前開犯行，辯稱：我並不是該基金會之實
    際業務負責人，而且基金會平日之開銷均入不敷出，故均是從瑞登公司借支，基
    金會已積欠瑞登公司九百多萬元，我這樣做於程序上固然有瑕疵，但絕沒有不法
    所有之意圖云云，惟查：
  （一）被告癸○○係台灣文教基金會之實際業務執行者，該基金會所有基金之動用
        及資金之調度均需由其核可後才能動支，且其係實際之決策者乙節，已據丁○○、該基金會之董事長甲○○、執行長戊○○於調查局調查時供述明確（
        同上偵查卷第三九頁正面調查筆錄、第一０四頁調查筆錄、第一０九頁正面
        調查筆錄參照），雖丁○○、甲○○及戊○○於本院調查時均否認該等筆錄
        其中就上開部分之真實性，惟丁○○、甲○○及戊○○於調查局接受調查時
        均委任辯護人在場全程陪同為筆錄之制作，且該等筆錄均據其等就記錄不符
        處修改捺印（前揭各該筆錄參照），已難認該等筆錄係出於不正之方法為之
        制作及與事實不符，故丁○○、甲○○及戊○○於本院調查審理時所為上開
        供述應屬迴護被告癸○○之詞，而無足信採，被告癸○○為台灣文教基金會
        之實際業務執行者乙節，可堪認定。
  （二）被告癸○○雖又辯稱台灣文教基金會平日支出均係向其所負責經營之瑞登公
        司借款，基金會已欠負瑞登公司九百餘萬元，惟依據扣案之台灣文教基金會
        之八十八年度明細分類帳（編號１２）、總分類帳（編號１０－１，１０－
        ２）、八十八年度財務報表（編號１１）其上均未有向瑞登公司借支之記載
        ，抑有進者，依扣案之該基金會八十九年二月二十日呈報予主管機關教育局
        之八十八年度經費決算表（編號０９）其上之記載，不僅無任何向瑞登公司
        借支之記載，且該年度尚有盈餘，是果若如被告癸○○所辯稱台灣文教基金
        會平日開銷入不敷出，支出均係向瑞登公司借支，何以於該基金會之各項分
        類帳中均無此項記載，且於八十八年度尚有盈餘？是被告癸○○僅提出一份
        其自行制作之瑞登公司對台灣文教基金會代墊帳款對帳單記載其所謂瑞登公
        司對該基金會之借貸，該份帳簿之記載又並未經任何有權機關甚或台灣文教
        基金會之認證，即難據該份明細表對被告癸○○為有利之認定。
    綜上所述，被告癸○○此部分犯行之事證明確，其所為上開辯解均難認為可採，
    其此部分之犯行堪以認定。
四、按被告癸○○、何維祈就事實欄第二部分所記載之行為，核均係犯刑法第三百三
    十九條第一項之詐欺取財罪。被告癸○○與何維祈就此部分犯行，有犯意聯絡及
    行為分擔，為共同正犯。爰審酌被告癸○○以其胞兄蘇志誠位居政府高層要津之
    名義對被害人辛○○、己○○招搖撞騙，而向被害人收取高達七百五十萬元所謂
    打點司法單位之活動費，於其心態上簡直視法律於無物，實已嚴重損害司法之威
    信，犯後又對被害人百般拖延，以各種理由拒不返還其所收受之七百五十萬元，
    亦足徵其犯後態度不佳暨其犯罪手段、目的等一切情狀，本院認公訴人就此部分
    具體對被告癸○○求刑有期徒刑四年，要屬允當，且與被告癸○○所為犯行相當
    ，就被告癸○○此部分犯行，乃量處有期徒刑四年。至被告何維祈部分，爰審酌
    其犯罪動機、犯罪手段、智識程度、品行、所收受之財物金額、其犯罪對司法信
    譽所造成嚴重損害、犯後態度等一切情狀，量處如主文第二項所示之刑。
五、核被告癸○○就事實欄第三部分所記載分別於八十八年六月三十日將其因公益
    原因所持有台灣文教基金會之設立財產五百萬元定期存單，持向銀行辦理質押借
    款；八十九年八月五日將其因公益原因持有之台灣文教基金會已解約之定存五
    百萬元將其中部分金額轉帳，供自己所經營公司調度資金使用及於八十九年八
    月三十一日又將其因公益原因所持有之台灣文教基金會之設立財產五百萬元定期
    存單持向銀行辦理質押借款之行為，均係犯刑法第三百三十六條第一項之公益侵
    占罪。被告癸○○與未據起訴之丁○○就此部分犯行，有犯意聯絡及行為分擔，
    為共同正犯。被告癸○○於八十九年八月五日、同年月三十一日前後二次公益侵
    占之犯行，時間緊密，犯意概括，所犯構成要件相同，為連續犯，依刑法第五十
    六條規定，以一罪論，並加重其刑。被告癸○○於八十八年六月三十日所犯公益
    侵占犯行與其於八十九年八月五日、同年月三十一日所犯連續公益侵占一罪二罪
    間，犯意各別，應分論併罰，公訴人雖認被告癸○○前後三次犯行係屬基於概括
    犯意而為之連續犯，惟被告癸○○上開犯行（指八十八年六月三十日所犯公益侵
    占罪一罪及八十九年八月五日、同年月三十一日所犯連續公益侵占一罪）時間上
    相隔一年有餘，且並無積極證據證明被告癸○○於八十八年六月三十日侵占之時
    ，即有於一年後仍欲連續侵占之概括犯意，故其於八十九年八月間之侵占犯行，
    自係於八十八年六月三十日侵占行為既遂後另行起意，自屬數罪併罰之範疇。又
    公訴人雖認被告癸○○此部分之行為係犯刑法第三百四十二條第一項之背信罪，
    惟刑法上背信罪之成立乃必以行為人受他人委任而為他人處理事務，有違背任務
    之行為方有該當（最高法院四十九年臺上字第一五三０號判例參照），被告癸○○並未受台灣文教基金會之任何委任擔任該基金會之任何職務，其僅係該基金會
    之捐助人，已有如前述，雖其實際負責該基金會平日業務之執行，仍究非受該基
    金會之委任處理為之，故公訴人認被告癸○○此部分之行為係該當於刑法第三百
    四十二條第一項背信罪之構成要件，即有未洽，惟本院所認定被告癸○○此部分
    之犯罪事實與公訴人於起訴書犯罪事實欄就此部分所記載被告癸○○前後三次將
    台灣文教基金會之設立財產五百萬元分別以定存單質押借款供已使用之事實乃屬
    同一，且本院所認定被告癸○○此部分之犯罪事實又未較公訴人所起訴被告癸○○此部分之事實有擴張或減縮，復於審判期日對被告癸○○告知以刑法第三百三
    十六條第一項公益侵占罪之使其辯解，用供其行使防禦權，本件關於被告癸○○
    此部分之起訴法條自應變更，應予說明。爰審酌被告癸○○此部分之犯罪動機、
    手段、目的、智識程度及犯後態度等一切情狀，就其此部分犯行量處如主文第一
    項所示之刑。
六、被告癸○○所犯上開三罪，即刑法第三百三十九條第一項之詐欺取財罪、八十八
    年六月三十日所犯公益侵占罪及八十九年八月五日、同年月三十一日所犯連續公
    益侵占一罪，犯意各別，應分論併罰，爰依刑法第五十一條第五款規定合併定應
    執行之刑為有期徒刑七年。
據上論斷，應依刑事訴訟法第二百九十九條第一項前段、第三百條，刑法第二十八條
、第五十六條、第三百三十九條第一項、第三百三十六條第一項、第五十一條第五款
，罰金罰鍰提高標準條例第一條前段，判決如主文。
本院經檢察官陳弘杰庭執行職務
中      華      民      國    九十      年      三      月     十四     日
                                  臺灣臺北地方法院刑事第三庭
                                      法  官  葉  建  廷
右正本證明與原本無異。
如不服本判決，應於判決送達後十日內向本院提出上訴狀 (應附繕本) ，上訴於
臺灣高等法院。
                                      書記官  許  婉  如
中      華      民      國    九十      年      三      月     十四     日
附錄本案論罪科刑法條全文：
刑法第三百三十六條：
對於公務上或因公益所持有之物，犯前條第一項之罪者，處一年以上七年以下有期徒
刑，得併科五千元以下罰金。
對於業務上所持有之物，犯前條第一項之罪者，處六月以上五年以下有期徒刑，得併
科三千元以下罰金。
前二項之未遂犯罰之。
刑法第三百三十九條：
意圖為自己或第三人不法之所有，以詐術使人將本人或第三人之物交付者，處五年以
下有期徒刑、拘役或科或併科一千元以下罰金。
以前項方法得財產上不法之利益或使第三人得之者，亦同。
前二項之未遂犯罰之。


司法院資訊處製作；財團法人民間司法改革基金會備份。
